【裁判字號】    97,簡上,682
【裁判日期】    971106
【裁判案由】    詐欺
【裁判全文】
臺灣桃園地方法院刑事判決             97年度簡上字第682號
公  訴  人  臺灣桃園地方法院檢察署檢察官
上  訴  人
即  被  告  甲○○原名劉建琨.
上列上訴人因詐欺案件，不服本院刑事庭中華民國97年7 月31日
97年度壢簡字第1735號第一審刑事簡易判決（檢察官聲請簡易判
決處刑案號：臺灣桃園地方法院檢察署97年度偵字第13393 號）
，提起上訴，本院管轄之第二審合議庭判決如下：
    主  文
上訴駁回。
    事  實
一、甲○○明知申請帳戶使用係輕而易舉之事，一般人無故取得
    他人金融帳戶使用之行徑常與財產犯罪之需要密切相關，而
    可預見該名不自行申辦帳戶之人，可能係遂行不法所有意圖
    用以詐騙等不法財產犯罪行為，又對於提供帳戶予他人使用
    雖無必然引發他人萌生犯罪之確信，但仍以縱若有人持以犯
    罪亦不違反其本意，而基於幫助他人詐欺取財之犯意，於民
    國97年1 月14日前之某日，將其所有於87年2 月2 日開戶之
    聯邦商業銀行北桃園分行（下稱聯邦銀行）帳號0000000000
    00000 號之存簿、提款卡、提款卡密碼，於不詳時地，以不
    詳代價，交與某真實姓名年籍不詳之成年人使用。嗣該成年
    人取得前開帳戶後，即與其所屬詐欺集團成年成員，共同基
    於意圖為自己不法所有之詐欺犯意聯絡，於97年1 月14日晚
    間7 時10分許，推由集團中之一人冒稱為「東森購物」客服
    人員而撥打電話予陳淑梅，並向陳淑梅誆稱其於購物時將付
    款方式誤植為分期付款；旋再推由詐欺集團內另名成員撥打
    電話與陳淑梅，並佯稱為玉山銀行職員，向陳淑梅詐稱其須
    持提款卡至郵局依指示操作沖帳，致陳淑梅信以為真而陷於
    錯誤，遂依指示分別匯款至該詐欺集團成員所指定之帳戶，
    其中於97年1 月14日匯款新臺幣（下同）29,989元至黃麗珍
    （另案偵辦）申請之合作金庫銀行龜山分行帳號0000000000
    000 號帳戶內，又於同日以無摺存款方式存入47,000元至甲
    ○○使用之前開聯邦銀行帳號000000000000000 號帳戶內。
    嗣因陳淑梅發覺有異，報警處理，始悉上情。
二、案經臺灣桃園地方法院檢察署檢察官偵查後聲請簡易判決處
    刑。
    理  由
一、訊據被告甲○○矢口否認有何幫助詐欺犯行，辯稱：我的聯
    邦銀行帳戶從95年之後就沒有使用。我正常在使用的只有渣
    打銀行帳戶，我在97年1 月12日持渣打銀行的提款卡領錢繳
    完房租後，星期一接到渣打銀行通知我的帳戶成為警示戶，
    我才發現我放在皮夾裡的聯邦銀行與渣打銀行提款卡都不見
    了。之前我為了處理房屋買賣的事情，將聯邦銀行提款卡交
    給我的保證人，處理完後保證人有將提款卡還我。提款卡的
    密碼我用奇異筆寫在提款卡上，提款卡密碼是我女兒的西洋
    生日共8 碼。我的聯邦銀行存摺、提款卡及印鑑都遺失了，
    我發現我的提款卡遺失之後沒有去辦掛失，因為我沒有這個
    習慣云云。惟查：
（一）被告甲○○於87年2 月2 日向聯邦銀行申請開立帳號0000
      00000000000 號帳戶之事實，業據被告甲○○於檢察官訊
      問時以迄本院審理中坦認不諱，並有聯邦商業銀行北桃園
      分行97年4 月10日（97）聯北桃園字0036號函檢附之甲○
      ○客戶基本資料查詢、開戶明細查詢等件在卷足憑，是前
      述帳戶確為被告所有一節，堪以認定。又被害人陳淑梅遭
      詐欺取財之經過，業據其於警詢時證述甚詳，並有甲○○
      聯邦銀行帳號000000000000000 號帳戶未登摺帳項查詢清
      單等件在卷可稽，是被害人陳淑梅遭詐騙集團詐騙，而以
      自動櫃員機轉帳之方式匯入47,000元至被告上開帳戶之事
      實，亦堪認定。
（二）次查，被告固辯稱其所申設之前開聯邦銀行帳戶存摺、提
      款卡、印鑑均已遺失，惟未辦理掛失，因為「沒有辦理掛
      失的習慣」云云。惟查，金融機構存款帳戶，關乎存戶個
      人財產權益之保障，參以目前犯罪集團以人頭帳戶為詐財
      工具之情狀時有所聞，倘存提帳戶存款所需之存摺、提款
      卡及印鑑等物品均一併遺失，存戶自應迅速向銀行辦理掛
      失，以避免該帳戶遭不法或不當之使用，此為具一般生活
      經驗之人應有之常識，而被告竟空言辯稱「沒有辦理掛失
      的習慣」，而任憑其遺失之聯邦銀行存摺、提款卡及印鑑
      等物或有遭不法集團利用之可能，此已與常情有違。再者
      ，就取得上開帳戶之第三人而言，該人既有意利用上開帳
      戶作為詐騙工具，當無選擇一隨時可能遭真正存戶掛失而
      無法使用之帳戶之可能，輔以現今社會上，為貪圖小利而
      出售自己帳戶供人使用之人所在多有，是該第三人僅需付
      出少許之金錢，即可取得可完全操控而無遭掛失風險之帳
      戶，該第三人實無以拾得或竊得等來路不明之帳戶為詐財
      工具之必要，否則，若被告在該第三人尚未行詐前，或行
      詐後尚未將帳戶內之款項提領前，即將上開帳戶掛失，該
      第三人顯即無從遂其詐欺取財之目的，是該第三人絕無將
      涉及詐騙成否之關鍵置於如此不確定境地之可能，是被告
      辯稱上開聯邦銀行帳戶之存摺、金融卡及印鑑係因遺失而
      遭人冒用云云，自無可採。再查，被告就其聯邦銀行提款
      卡密碼如何為他人得知一情，先於本院審理中辯稱：「我
      的聯邦銀行提款卡密碼是用奇異筆寫在提款卡上，因為我
      在92、93年間請保證人幫我處理房貸及房屋買賣的事情，
      我把聯邦銀行帳戶存摺、提款卡、印鑑交給房貸保證人。
      請保證人幫忙處理房貸及房屋買賣的事情，與將提款卡交
      給保證人有何關聯性，我當時沒有想那麼多。當時保證人
      在進出帳，擔心我自己去領錢，我的房貸都是保證人在幫
      我支付的，所以保證人要求我把提款卡放在他那邊，怕我
      去領錢。為何要把密碼寫在提款卡上面，我當時沒有想那
      麼多，不是保證人要求的，是我自己做的。」云云，然查
      ，被告將其所有前開聯邦銀行帳戶提款卡交付其所稱房貸
      保證人之目的，既僅在防止被告自行自前開帳戶中領取金
      錢花用，而非授權房貸保證人得自前開帳戶中提款，則被
      告僅需將提款卡交付該保證人即可，豈有竟仍自行主動將
      提款卡密碼書寫於提款卡上，以致被告本身需無端擔負帳
      戶存款遭提款卡持有人盜領之風險之理？而被告就此情亦
      僅辯稱「我不知道怎麼回答。是我自己疏失，我自己寫在
      上面。」云云，而未能提出合理解釋。再者，被告前開聯
      邦銀行帳戶係每月固定轉入款項一筆供扣繳房貸所用，此
      有被告聯邦銀行PB09存摺存款明細表、未登摺帳項查詢清
      單等件在卷可參，是被告所稱之房貸保證人核無以被告之
      提款卡領款或轉帳繳交房貸之必要，是被告亦無多此一舉
      將操作提款卡所需之密碼書寫於提款卡上，以供房貸保證
      人使用之必要。基此，堪認被告所辯其所申設之聯邦銀行
      帳戶提款卡密碼，係其為請房貸保證人幫忙處理房貸及房
      屋買賣事項，始以奇異筆書寫於提款卡上云云，顯與常情
      相違，殊無足採。復查，被告於本院審理中嗣翻異前詞，
      另辯稱：「我聯邦銀行的密碼寫在提款卡上，每張提款卡
      都寫密碼，因為我的記憶力不是很好，所以後來我才選擇
      統一用我女兒的出生年月日作為密碼。我女兒的生日是20
      03年9 月25日。」云云，惟查，被告既自承其所有銀行帳
      戶之提款卡密碼均相同，並係為方便記憶，始以其女兒之
      生日作為密碼，再經本院當庭詢問被告之女出生日期，被
      告亦毫無猶豫立刻答出，顯見被告對其女之生日記憶清晰
      明確，且不致因各銀行提款卡使用之密碼互不相同而有混
      淆之虞，則被告豈有尚需將已牢記於心之密碼書寫於提款
      卡上以免遺忘之理？再者，被告復另辯稱：「當時我是有
      很多卡片，我重新更改密碼之後，寫在上面。因為當時對
      我女兒的生日沒有像現在這麼深刻。我對自己的生日記憶
      較深。用一個我不熟悉的生日是我的疏失。」云云，然查
      ，被告倘係為方便記憶，而將其申設之所有金融機構存款
      帳戶提款卡均更改為同一密碼，且被告就其本身生日之記
      憶，遠較對其女生日之記憶深刻，則被告大可以其自身之
      生日作為帳戶密碼即可，何以竟需選用一並不熟悉，而無
      從達其方便記憶目的之密碼，以致被告尚需將變更後之密
      碼書於提款卡上提醒，始不致遺忘？是被告前開謬辯，顯
      均悖於常理，無從採信。末查，提款卡設定密碼之目的既
      在避免他人拾得或盜取該提款卡後即得輕易領取帳戶內之
      款項，則焉有竟仍將密碼寫明提款卡上，致使任何取得該
      提款卡之人均得任意領取帳戶內存款之可能？綜上，被告
      實係將上開聯邦銀行帳戶存摺、提款卡及印鑑章均交付他
      人，並同時告知密碼以便他人得任意提領使用一節，洵堪
      認定，而該帳戶嗣既由詐騙集團用以詐欺陳淑梅之金錢得
      手，堪認該帳戶係被告交付他人以供詐欺集團所屬成員使
      用無訛，綜上所述，被告所辯其聯邦銀行提款卡係因遺失
      而遭盜用一節，顯與事實不合，洵無足採。
（三）又按金融存款帳戶，事關存戶個人財產權益之保障，與存
      戶之金融卡及密碼結合，其專屬性、私密性更形提高，除
      非本人或與本人具密切之關係者，難認有何理由可自由流
      通使用該存摺、金融卡及密碼，一般人亦均有應妥為保管
      存摺、金融卡及密碼，以防止被他人冒用之認識，縱有特
      殊情況偶有將存摺、金融卡及密碼交付他人之需，亦必深
      入瞭解其用途後再行提供以使用，恆係吾人日常生活經驗
      與事理；且金融帳戶為個人理財之工具，申請開設金融帳
      戶並無任何特殊之限制，一般民眾皆可以存入最低開戶金
      額之方式申請開戶，一個人可以在不同之金融機構申請多
      數之存款帳戶使用，並無何困難，此乃眾所週知之事實。
      且依一般人之社會生活經驗，若見有非親非故之人不以自
      己名義申請開戶，反而以出價蒐購或借用之方式向他人蒐
      集金融機構帳戶供己使用，衡情當能預見蒐集金融帳戶者
      ，係將所蒐集之帳戶用於從事財產犯罪。況觀諸現今社會
      上，詐騙者以蒐集之人頭帳戶，作為詐欺之轉帳帳戶，業
      經報章媒體時有批露，因此交付帳戶予非親非故之人，受
      讓人將持以從事財產犯罪，已屬一般智識經驗之人所能知
      悉或預見。被告對於向其蒐集本件帳戶資料之人，將持以
      作為詐欺取財犯罪之不法使用，亦顯然有所預見，其無正
      當理由，竟輕率將本件金融卡及密碼等帳戶資料提供予身
      分上不具密切關係之人，對於該持用其帳戶資料之人果真
      用以作為詐欺取財之轉帳工具，顯然亦不違背被告之本意
      ，本件雖查無積極證據證明被告與該蒐集其帳戶之人有何
      共同實施詐欺犯行之手段施用或犯意聯絡，惟被告對於金
      融帳戶交付他人使用，可能遭持以從事詐欺取財犯罪之用
      ，有所預見，且果真被利用作為詐欺取財之轉帳帳戶，又
      不違背被告之本意，足認被告有以提供帳戶予他人，幫助
      他人犯詐欺取財罪之未必故意，被告自應負幫助他人為詐
      欺取財之刑責甚明。
（四）綜上所述，本件事證明確，被告犯行洵堪認定，應予依法
      論罪科刑。
二、按幫助犯之成立，主觀上行為人須有幫助故意，客觀上須有
    幫助行為，意即需對於犯罪與正犯有共同之認識，而以幫助
    之意思，對於正犯資以助力，而未參與實施犯罪之行為者而
    言（參照最高法院75年度臺上字第1509號、88年度臺上字第
    1270號判決意旨）。核被告甲○○將其所申辦之金融機構帳
    戶存摺、提款卡、密碼提供予真實姓名、年籍不詳之成年人
    ，供其所屬犯罪集團成員詐騙財物，被告顯係基於幫助他人
    詐欺財物之犯意，且所為提供金融機構存摺、提款卡、密碼
    予他人之行為，亦屬刑法詐欺罪構成要件以外之行為，其既
    以幫助他人詐欺之意思而參與犯罪構成要件以外之行為，係
    犯刑法第30條第1 項、刑法第339 條第1 項之幫助詐欺罪。
    又被告係幫助他人犯罪，審酌其犯罪情節，爰依刑法第30條
    第2項之規定減輕其刑。原審同此認定，因依刑法第339 條
    第1 項、第30條第1 項前段、第2 項、第41條第1 項前段，
    刑法施行法第1 條之1 第1 項、第2 項前段之規定，並審酌
    被告明知近年來國內多有詐欺集團犯案，均係租用或收購人
    頭帳戶以作為收受不法所得款項之手段，猶提供上開銀行帳
    戶供他人充為犯罪收贓之用，不僅助長詐欺等財產犯罪於社
    會上充斥橫行，且因有「人頭戶」包藏掩飾致而查緝困難之
    故，主犯成員遂有恃無恐，行徑乃更加囂張、狂放，直視法
    律為無物、若敝屣，馴致台灣漸成各種財產犯罪集團之樂園
    ，如入無人之境，是見被告犯行所生之危害極鉅，惟被告犯
    後否認犯行，態度不佳，暨犯罪之動機、目的、手段等一切
    情狀，量處被告拘役50日，如易科罰金，以新臺幣1,000元
    折算1日。並認被告上開申辦之聯邦銀行帳戶之存簿及提款
    卡，固係被告提供充為幫助該集團詐欺取財所用，然依現今
    金融機構與客戶之契約，係由金融機構提供予客戶使用，於
    客戶結清帳戶時，存摺由金融機構於該存摺註記作廢後客戶
    始得留存、金融機構大多要求提款卡需剪卡寄回等情觀之，
    上開存摺、提款卡之所有權應仍屬金融機構所有，且上開帳
    戶之存摺、提款卡及密碼單等資料，均未扣案，且乏確據證
    明尚屬存在，為免將來執行困難，爰均不依刑法第38條第1
    項第2 款宣告沒收。核其認事用法，俱無違誤，量刑亦甚允
    洽。被告上訴意旨，仍執陳詞，否認犯罪，為無理由，應予
    駁回。
據上論斷，應依刑事訴訟法第455 條之1 第3 項、第368 條，判
決如主文。
本案經檢察官黃珮如到庭執行職務。
中    華    民    國     97    年    11    月    6    日
                  刑事第十一庭審判長法  官  蔡榮澤
                                    法  官  汪曉君
                                    法  官  林蕙芳
以上正本證明與原本無異。
不得上訴。
                              書記官  郭玉芬
中    華    民    國     97    年    11    月    6    日


司法院資訊處製作；財團法人民間司法改革基金會備份。
